【裁判字號】    94,再,1
【裁判日期】    950428
【裁判案由】    再審之訴
【裁判全文】
臺灣板橋地方法院民事判決                 94年度再字第1號
再 審原 告  己○○
訴訟代理人  周宜隆律師
再 審被 告  華崴生技股份有限公司
法定代理人  丁○○
訴訟代理人  鄭昱廷律師
            楊永成律師
複 代理 人  莊佳樺律師
            張建鳴律師
            辛○○
上列當事人間給付貨款事件，再審原告對於民國93年7 月22日本
院93年度訴字第399號確定判決提起再審之訴，本院於民國95年4
月14日言詞辯論終結，判決如下：
    主  文
再審之訴駁回。
再審訴訟費用由再審原告負擔。
    事實及理由
一、再審原告主張：
  (一)原確定判決有民事訴訟法第496 條第1 項第6 款「當事人知
    他造之住居所，指為所在不明而與涉訟」之再審理由：
    再審原告於民國93年11月5 日接獲臺灣臺北地方法院93年11
    月3 日之執行命令，經向強制執行之臺灣高雄地方法院聲請
    閱卷後，方知再審被告於起訴時，係持再審原告與其於91年
    10月26日簽訂之海威啤酒經銷合約書，主張其自91年11月1
    日起至92年4 月30日止，共交付貨物新臺幣（下同）2,639,
    995 元，因再審原告分文未付而起訴（即原確定判決：本院
    93年度訴字第399 號，下稱原審），並以再審原告現受送達
    處所（即再審原告之戶籍地址：高雄市○○區○○路712 巷
    3 號10樓之2）不 明而為公示送達。然查依再審被告所呈之
    上開經銷合約書及統一發票，其上所載當事人為「揚品商行
    」，地址為高雄市鼓山區○○○路276 號，則送達地址理應
    為該址才是。另再審原告目前工作之地點（高雄市左營區○○○路91號12樓之3）， 再審被告亦曾委由討債公司人員前
    來催收款項，是再審被告對於再審原告之住居所知之甚詳，
    其竟指為應受送達之處所不明，而以公示送達方式為之，實
    有民事訴訟法第496 條第1 項第6 款之再審事由。
  (二)原確定判決適用法規顯有錯誤之情事：
    1.當事人適格部分：再審被告所提出之海威啤酒經銷合約書
      ，係由揚品商行與再審被告所簽立，是當事人應為揚品商
      行，揚品商行於92年3月6日已轉讓予訴外人戊○○，有登
      記資料可證，依商業登記法第19條規定「商業設立登記後
      ，有應於登記事項而不登記，或已登記事項有變更而不為
      變更登記者，不得以其事項對抗善意之第三人。」，換言
      之，倘若商業登記有變更而為變更登記者，即得以其事項
      對抗第三人，系爭契約之當事人揚品商行，早於92年3 月
      6 日轉讓予戊○○，此一負責人變更既經登記即得對抗第
      三人，則再審被告應向揚品商行戊○○請求，方屬適法，
      迺原確定判決未詳查再審被告所提出之啤酒經銷合約之當
      事人為「揚品商行」，亦未令再審被告提出揚品商行之商
      業登記資料，亦未適用商業登記法第19條規定，原確定判
      決適用法規顯有錯誤。
    2.請求金額部分：再審被告主張其於91年11月1日起至92年4
      月30日止，陸續交付貨物予再審原告計2,639,995 元，無
      非係以統一發票為證，然查該統一發票記載之當事人名義
      為「揚品商行」，並非再審原告個人，「揚品商行」自92
      年3月6日即已變更登記由戊○○負責，是再審原告於92年
      3月6日以後，即無從再以「揚品商行」名義向再審被告訂
      貨，而於92年3月6日以後，揚品商行向再審被告所訂購之
      貨品，亦不得視為再審原告所訂購，原確定判決未適用商
      業登記法第19條規定，對於92年3月6日以後揚品商行已辦
      理變更登記得以對抗第三人之情事，再審被告對於92年3
      月6 日揚品商行所訂購之貨物，不得向再審原告主張，其
      適用法規顯有錯誤。
  (三)原確定判決有未經斟酌之證物或得使用之證物：
    1.再審被告所提出之上開經銷合約書及統一發票，所載之當
      事人均係「揚品商行」，然再審原告發現「揚品商行」於
      92年3月6日即已變更登記為戊○○，此一變更登記資料有
      利於再審原告，且於原確定判決未經斟酌或得使用，應有
      民事訴訟法第496 條第1 項第13款之再審理由。
    2.再審原告於再審被告扣押薪資後，向戊○○查證，何以當
      初受讓揚品商行後未清償貨款，戊○○提出1 紙「合作意
      向書」表示自92年4月1日起，即由戊○○與再審被告丁○○承受揚品商行所有資產，並將揚品商行積欠予再審被告
      公司之貨款予以扣除，是揚品商行並無積欠再審被告貨款
      ，且自92年4月1日起揚品商行亦未再向再審原告進貨，而
      係揚品國際股份有限公司（下稱揚品公司）向再審被告進
      貨，戊○○亦提出再審被告製作之客戶對帳單1 份，足見
      戊○○所言非虛，此一「合作意向書」與「客戶對帳單」
      均為原審確定判決未經審酌之證據，且為有利於再審原告
      之證據，足以證明再審原告並無積欠再審被告貨款，應有
      民事訴訟法第496 條第1 項第13款之再審理由。
    3.戊○○並提出其與再審被告合作前，再審被告所製作之應
      收帳款明細表，其上記載之應收帳款僅有1,359,194 元，
      另再審被告前向高雄地方法院聲請支付命令，所請求之款
      項分別為2,320,732元及1,931,950元，有再審被告所聲請
      核發之支付命令可稽，其聲請狀並載明再審原告積欠貨款
      有統一發票及對帳單可憑，並非原確定判決所判決之金額
      ，此一應收帳明細表、支付命令、聲請狀均未經原確定判
      決審酌，且均為有利於再審原告之證據，足以證明再審原
      告並無積欠再審被告確定判決所載之款項，應有民事訴訟
      法第496 條第1 項第13款之再審理由
  (四)因再審被告之出貨品質一直不佳，故再審原告與戊○○於92
    年1 月初擬與再審被告解除經銷契約，再審被告之負責人丁○○要求不要解約，並介紹再審被告公司之股東陳怡仲入夥
    ，而再審原告則要求退出「揚品商行」，並由再審被告退還
    其所簽發之支票3 張，「揚品商行」改由陳怡仲與戊○○各
    占一半出資額，再審被告同意，故再審原告將「揚品商行」
    之負責人於92年3月6日辦理變更登記為戊○○，而由再審原
    告將「揚品商行」讓與戊○○，再審被告知之甚詳，故再審
    原告僅就92年3月6日前之「揚品商行」債務負責。再審被告
    之負責人丁○○於94年4月7日與戊○○簽訂「合作意向書」
    ，表示溯自92年4月1日起，即由戊○○與再審被告成立揚品
    公司，揚品公司經營權歸再審被告，經銷業務由戊○○負責
    ，再審被告自92年4 月1 日起即接收「揚品商行」，「揚品
    商行」之所有財務由再審被告派訴外人乙○○負責，且再審
    被告之出貨對象亦為揚品公司，並非「揚品商行」。且「揚
    品商行」之營業所即中華一路址，亦於92年5 月30日改由再
    審被告與出租人簽訂租約，再審原告自92年11月起至93年3
    月5日止，扣除搭贈部分應付之貨款為1,035,469.5元，若鈞
    院認兩造間之經銷契約仍存在，則再審原告主張以再審被告
    所接收之冷凍庫等生財器具308,800 元、桶器等775,236 元
    （或其一半金額387,618 元）與再審被告所請求之本件貨款
    互為抵銷等語。併為聲明：(一)原確定判決廢棄。(二)再審被告
    之訴駁回。
二、再審被告則以：
  (一)再審原告請求再審已逾再審之不變期間：原審判決於93年9
    月13日業已確定，今再審原告於93年11月29日始提起再審之
    訴已逾法定不變期間。再審原告若欲其主張知悉再審理由在
    後者，應就此事實負舉證責任。
  (二)原確定判決乃合法送達，並無民事訴訟法第496 條第1 項第
    6 款規定之再審事由：揚名商號既不具當事人能力，原審以
    再審原告即揚品商行負責人己○○為當事人自屬無誤，原審
    送達自應向再審原告為之。查原審時，再審原告確實設籍於
    高雄市○○區○○路712巷3 號10樓之2，並經再審被告於原
    審提出再審原告戶籍謄本，起訴狀確已送達再審原告住所地
    。嗣再審被告於93年5 月17日因為變更訴之聲明，且再審原
    告未出庭，再審被告於原審為免訴訟遲延，乃併聲請原審法
    院就該「民事變更訴之聲明狀」為公示送達，送達地址除仍
    為再審原告住所地外，並經踐行公示送達程序無誤，是原審
    之送達確係為合法。
  (三)原確定判決適用法規並無錯誤情事：再審原告以「揚品商行
    」名義於91年10月26日與再審被告締有海威啤酒經銷合約，
    故系爭買賣之法律效果自歸屬於再審原告己○○於與再審被
    告間，不因嗣後再審原告於92年3月6日轉讓商號於第三人受
    影響。是兩造買賣交易自91年11月1日起至92年4月底止仍未
    變更，再審被告係93年4 月中旬始知揚品商行自92年3月6日
    變更負責人為戊○○，且在揚品商行變更負責人為戊○○之
    前，揚品商行已積欠再審被告貨款1,659,615元，另92年3月
    6日之後之貨款919,305元，亦經再審原告簽發支票擔保付款
    。
  (四)原確定判決並無未經斟酌之證物或得使用之證物情事：再審
    原告並未提供合作意向書、客戶對帳單、應收帳款明細表予
    再審被告，再審被告不知其所指為何，再審原告若仍執此言
    ，應就該等事實負舉證責任。再審被告於92年支付命令之金
    額與其後起訴請求金額有所出入，乃因再審被告原為支付命
    令請求時，相關單據並未全備，後經再審被告從會計師事務
    所拿回統一發票正本，逐一重新核對後，確認貨款確係2,63
    9,995 元，並於原審時庭呈正本無誤。是再審原告所謂之合
    作意向書、客戶對帳單、應收帳款明細表，與原確定判決所
    判金額不同等語，並不足為「再審原告並無積欠再審被告確
    定判決所載之款項」之證據。
  (五)再審原告所欠之貨款未付清，且搭贈的部分貨款未紀錄。
  (六)兩造簽約時，戊○○對再審被告陳稱伊為再審原告之丈夫，
    再審原告亦不為否認之表示，戊○○於再審原告負責之揚品
    商行與再審被告簽約時亦一併具名於上，是再審被告不疑有
    他，認戊○○對於揚品商行之事務有代理權。嗣揚品商行積
    欠再審被告貨款遲未給付，經再審被告一再聯絡再審原告未
    果，戊○○乃出面提議表示欲將揚品商行頂讓予再審被告抵
    償，當時再審被告並不知揚品商行負責人已變更為戊○○，
    再審被告認為戊○○既代理揚品商行（即再審原告己○○）
    商談清償貨款方式，則須視揚品商行先行提供其經營資料再
    行評估，是故雙方同意先行草擬合作意向書，此即合作意向
    書，該書面僅係用作調查雙方合作意向，此由書面上未載任
    何金額及再審被告並未具名於上，可證雙方並未就該書面事
    項達成任何合意，再審被告從未同意受該書面拘束。再審原
    告應舉證有所謂「再審被告承受揚品商行所有資產，並將揚
    品商行積欠再審被告公司之貨款予以扣除」之合意事實，而
    非試圖以一紙不具任何意義的書面脫免責任等語，資為抗辯
    。併為答辯聲明：(一)原確定判決應予維持。(二)再審原告之訴
    駁回。
三、
  (一)依卷附再審被告所呈之上開經銷合約書（見本院卷第66至68
    頁）內容觀之，其上所載當事人為揚品商行（代表人己○○
    ），地址為高雄市鼓山區○○○路276 號，代表人簽章欄則
    有己○○及其前夫戊○○之簽章，足見再審被告知再審原告
    之地址為高雄市鼓山區○○○路276 號。惟再審被告於92年
    12月間聲請對再審原告發支付命令時，曾將上開中華一路址
    及再審原告之戶籍軍校路址並載於聲請書狀內，經法院於同
    月送達支付命令時，其中中華一路址因「經常不在通知未領
    無法投遞」而遭郵局退回，嗣於93年1 月6 日始由法院書記
    官親自送達於再審原告（軍校路址），經再審原告對支付命
    令聲明異議時，再審原告之支付命令異議狀亦將其住居所及
    送達代收地址均載為軍校路址，嗣因再審被告未遵期繳納裁
    判費而遭法院以93年度訴字第529 號裁定駁回再審被告之訴
    ，經法院於93年3 月間送達該裁定時，其中軍校路址由再審
    原告之受僱人收受，另一中華一路址則因「經常不在通知未
    領無法投遞」而遭郵局退回等情，業經本院依職權調閱臺灣
    高雄地方法院92年度促(一)字第35352 號支付命令卷（含93年
    度訴字第529 號卷）查明屬實，由此可見，上開中華一路址
    於92年12月間至93年3 月間，經法院向該址為送達均遭退回
    ，反而是軍校路址可合法送達。又原審係由再審被告於93年
    2 月10日遞狀向本院對再審原告起訴，起訴狀內將再審原告
    之住居所載為軍校路址，本院依該軍校路址送達言詞辯論通
    知時，亦因「查無此人」而遭郵局退回，嗣由再審被告提出
    再審原告之戶籍謄本（戶籍地：軍校路址），並請求對再審
    原告為公示送達，經本院准為公示送達，而由再審被告踐行
    公示送達程序後，因再審原告仍未到庭，而由本院依再審被
    告之請求准為一造辯論判決等情，亦經本院依職權調閱本院
    93年度訴字第399 號卷查明屬實。矧再審被告雖未將再審原
    告之中華一路址提出於原審，惟因同址在另案即上開臺灣高
    雄地方法院92年度促(一)字第35352 號支付命令（含93年度訴
    字第529 號）已有無法送達及對於軍校路址可合法送達之事
    實，尚難據此認再審被告係「知再審原告之住居所（中華一
    路址），指為所在不明而與涉訟」。
  (二)再審被告曾委託他人於92年12月間至93年1 月初，多次前往
    再審原告受僱在訴外人臺灣第一製藥股份有限公司之工作地
    點（高雄市左營區○○○路91號12樓之3）向 再審原告催討
    債務等情，業據證人即再審原告之同事董力文、丙○○到庭
    結證明確（見本院卷第85至87頁、第106 至108 頁），且互
    核大致相符，並有文件（見本院卷第77至82頁）附卷可稽，
    堪信屬實。由此可見再審被告於93年2 月10日遞狀向本院對
    再審原告起訴時（即原審），即知再審原告之上開工作地點
    大順一路址，卻未向原審法院陳明並聲請以大順一路址為再
    審原告之送達處所，顯然未盡相當之探查義務，即逕為請求
    對再審原告為公示送達，致再審原告遭原審為一造辯論判決
    確定（見本院卷第54頁），原審判決顯有訴訟上之瑕疵，應
    構成民事訴訟法第496 條第1 項第6 款「當事人知他造之住
    居所，指為所在不明而與涉訟者。」之再審事由。再審原告
    係於93年11月5 日接獲臺灣臺北地方法院93年11月3 日之執
    行命令（見本院卷第37頁）後，經查證始知此上開再審事由
    ，而於93年12月1 日向本院遞狀提起本件再審之訴（見本院
    卷第1 頁），顯未逾30日之不變期間（再審被告亦不爭執，
    見本院卷第60頁）。是再審原告以上開再審事由提起本件再
    審之訴，應予准許。
四、兩造均不爭執之事實：
  (一)再審原告（揚品商行負責人）、戊○○與再審被告於91年10
    月26日簽訂海威啤酒經銷合約書，雙方當事人為兩造，戊○○則為再審原告之保證人（見本院卷第66至68頁、第145 頁
    ）。
  (二)再審被告之負責人丁○○於94年4月7日與戊○○簽訂合作意
    向書（見本院卷第12頁）。
  (三)揚品商行於92年3月6日變更負責人為戊○○（見本院卷第11
    頁）。
五、再審原告主張：再審原告自92年11月起至93年3月5日止，扣
    除搭贈部分應付之貨款為1,035,469.5 元，若  鈞院認兩造
    間之經銷契約仍存在，則再審原告主張以再審被告所接收之
    冷凍庫等生財器具308,800元、桶器等775,236元（或其一半
    金額387,618元 ）與再審被告所請求之本件貨款互為抵銷等
    語。再審被告則否認而辯稱如上。經查：
  (一)按民事訴訟如係由原告主張權利者，應先由原告負舉證之責
    ，若原告先不能舉證，以證實自己主張之事實為真實，則被
    告就其抗辯事實即令不能舉證，或其所舉證據尚有疵累，亦
    應駁回原告之請求。又請求履行債務之訴，除被告自認原告
    所主張債權發生原因之事實外，應先由原告就其主張此項事
    實，負舉證之責任，必須證明其為真實後，被告於其抗辯事
    實，始應負證明之責任，此為舉證責任分擔之原則（最高法
    院17年上字第917號、43年臺上字第377號判例意旨參照）。
  (二)再審被告於原審主張：再審原告於91年10月26日與再審被告
    簽訂海威啤酒經銷合約，再審被告自91年11月1 日起至92年
    4 月30日止，陸續交付貨物予再審原告，價金計2,639,995
    元，詎再審原告迄未給付等情，並提出海威啤酒經銷合約書
    、交易明細表、統一發票、支票及退票理由單、營利事業登
    記抄本、開立發票明細一覽表及統一發票（見原審卷第9 至
    28頁、第51頁、第71至87頁）為證，且再審原告對於上開證
    據亦不爭執，堪信屬實。又再審原告所主張：再審原告自92
    年11月起至93年3 月5 日止，扣除搭贈部分應付之貨款為1,
    035,469.5 元，若鈞院認兩造間之經銷契約仍存在，則再審
    原告主張以再審被告所接收之冷凍庫等生財器具308,800 元
    、桶器等775 ,236 元 （或其一半金額387,618 元）與再審
    被告所請求之本件貨款互為抵銷之事實，既為再審被告所否
    認，則依上開說明，自應由再審原告負證明之責任。
  (三)再審原告所欠之貨款未付清，且搭贈的部分貨款未紀錄。兩
    造就搭贈部分並無書面約定（見本院卷第145 頁），依再審
    原告所提出之揚品商行應收帳款明細表（見本院卷第19頁）
    ，其中搭贈之酒品僅載明其名稱及數量，並未載明其價格，
    且未將其價格計入，不能據此認定再審原告所欠之上開貨款
    ，應予扣除搭贈部分之貨款。況兩造間就就搭贈部分實際約
    定之內容為何，亦未據再審原告舉證以明之。是再審原告此
    部分之主張，即乏依據，洵無足採。
  (四)再審原告（揚品商行負責人）、戊○○與再審被告於91年10
    月26日簽訂海威啤酒經銷合約書，雙方當事人為兩造，戊○○則為再審原告之保證人（見本院卷第66至68頁、第145 頁
    ）等情，為兩造所不爭執，應信為真。依上開合約之內容觀
    之，其期間為自91年11月1 日起至92年10月31日止，顯見本
    件再審被告所請求之上開自91年11月1日起至92年4月30日止
    之貨款2,639,995 元，係在上開合約期間內，且戊○○（為
    再審原告之前夫）係在再審原告為揚品商行負責人時，即出
    面代理再審原告向再審被告訂貨，且為該合約之保證人，兩
    造對於揚品商行於92年3 月6 日變更負責人為戊○○（見本
    院卷第11頁）等情不爭執，但因再審原告並未將變更之事實
    通知再審被告，亦未將變更後，實際向再審被告訂貨者為戊○○之事實通知再審被告，更未將兩造間之上開合約終止（
    見本院卷第145 至146 頁），況依再審被告於原審所提出之
    上開開立發票明細一覽表觀之，再審原告為負責人之揚品商
    行已積欠再審被告貨款1,65 0,809元，於92年3 月6 日揚品
    商行變更負責人為戊○○後更另欠貨款989,186 元，亦經再
    審原告簽發發票日為92年3 月25 日 及92年4 月30日，金額
    各為206,550 元、475,000 元之支票擔保付款（見原審卷第
    27至28頁），是再審原告仍應就92年3 月6 日揚品商行變更
    負責人為戊○○後，由戊○○向再審被告訂貨之貨款負責。
  (五)至再審被告之負責人丁○○雖於94年4月7日與戊○○簽訂合
    作意向書（見本院卷第12頁）。但依證人庚○○、證人甲○○之證詞、租約、租約轉讓、存證信函、客戶對帳單（見本
    院卷第160至162頁、第194至197頁、第204至210頁、第13至
    18頁），僅能證明揚品商行之營業所中華一路址自92年6月1
    日起改由再審被告承租，並由再審被告受讓再審原告之押租
    金4萬元，於92年4月份再審被告曾出貨於揚品公司，業務代
    表為乙○○，原揚品商行之司機庚○○於92年4、5月之薪資
    由乙○○發放等情，尚不足證明揚品商行已依上開合作意向
    書，確定由再審被告與戊○○依該合作意向模式履行，蓋依
    上開合作意向書之內容，第2 條規定，原揚品商行之資產價
    值為空白，應扣除積欠再審被告之貨款後賸餘價值亦為空白
    ，並以此為揚品公司之資本額（亦未確定），且第3 條規定
    ，揚品商行需提供前負債清償之不動產擔保後，揚品公司始
    正式成立，足見該合作意向書之內容尚有許多不確定之因素
    ，並非再審被告已完成接收揚品商行之證明，應認再審原告
    尚未盡舉證責任，而無從採信其主張。是再審被告所辯：上
    開合作意向書僅係用作調查雙方合作意向，此由書面上未載
    任何金額及再審被告並未具名於上，可證雙方並未就該書面
    事項達成任何合意，再審被告從未同意受該書面拘束等語，
    即非無據。從而再審原告主張以再審被告所接收之冷凍庫等
    生財器具308,800 元、桶器等775,236 元（或其一半金額
    387,618 元）與再審被告所請求之本件貨款互為抵銷等語，
    亦乏依據，洵無足採。
六、綜上所述，再審原告尚欠再審被告自91年11月1日起至92年4
    月30日止之貨款計2,639,995 元。從而，再審被告依買賣之
    法律關係，訴請再審原告給付上開貨款，即屬有據，應予准
    許，再審原告主張應予扣除部分貨款及抵銷等語，而訴請：
    (一)原確定判決廢棄。(二)再審被告之訴駁回，為無理由，應予
    駁回。
七、本件事證已臻明確，兩造其餘攻擊、防禦方法及舉證，經本
    院審酌後，認對於判決結果均無影響，爰不一一論述，併此
    指明。
據上論結，本件再審原告之訴為無理由，依民事訴訟法第504 條
、第505 條、第78條，判決如主文。
中    華    民    國    95    年    4     月    28    日
                  民事第一庭    法  官  楊千儀
以上正本證明與原本無異。
如對本判決上訴，須於判決送達後20日內向本院提出上訴狀（需
按他造人數附繕本）。
中    華    民    國    95    年    4     月    28    日
                                書記官  簡青根


司法院資訊處製作；財團法人民間司法改革基金會備份。
